臺灣高等法院刑事判決　　　　　　　　94年度上易字第1904號
上　訴　人
即　被　告　甲○○
上列上訴人因侵占等案件，不服臺灣臺北地方法院93年度易字第
759號，中華民國94年9月29日第一審判決（起訴案號：臺灣臺北
地方法院檢察署91年度偵字第20654號），提起上訴，本院判決
如下：
    主  文
原判決關於業務侵占、詐欺取財暨定應執行刑部分均撤銷。
甲○○連續意圖為自己不法之所有，以詐術使人將本人之物交付
，處有期徒刑壹年。
    事  實
一、甲○○於民國89年間為俊揚電腦有限公司（址設：臺北市○
    ○區○○路1段76號3樓，下稱俊揚公司）之門市銷售業務員
    ，其業務範圍包含領出俊揚公司貨物交付客戶，並向客戶收
    取貨款，為從事業務之人，竟基於意圖為自己不法所有之概
    括犯意，自民國89年5月25日起至同年7月11日止，連續在俊
    揚公司內利用其從事業務之機會，在其業務上所掌管之估價
    單上，虛偽登載不實之客戶名稱、貨物品名、數量後提出行
    使，並於虛偽登載之趙令德、楊俊得客戶名稱部分自行支付
    部分款項，使俊揚公司誤信確有客戶買受貨物，連續向俊揚
    公司騙取如附表所示之貨物（其犯罪時間、虛偽登載不實之
    客戶名稱、詐欺之貨物及詐欺貨物之價額均詳如附表所示）
    ，足生損害於俊揚公司，合計其詐欺貨物之價額為新臺幣（
    下同）959,978元。嗣於同年7月底，甲○○無故離職，俊揚
    公司負責人呂宗儒方查知上情。
二、甲○○於90年11月間為晨耀電腦有限公司（址設：臺北市中
    正區○○○路○段6號之11，1樓，下稱晨耀公司）之門市銷
    售業務員，明知自己已詐欺俊揚公司上述款項計959,978元
    之貨物及積欠乙○○之債務計1,179,985元，自始即無清償
    能力，亦無還款意圖，竟承前詐欺之概括犯意，意圖為自己
    不法之所有，於90年11月14日，在晨耀公司辦公室內，向晨
    耀公司負責人乙○○佯稱：因汽車貸款未付，車輛將遭低價
    拍賣，倘乙○○願借款241,012元，償還其貸款，其一旦取
    回車輛，將立即出售，用以償還乙○○云云，致乙○○不疑
    有他而陷於錯誤，匯款241,012元至德意志銀行為甲○○償
    還貸款，詎甲○○於乙○○為其還清貸款取回車輛後，拒不
    還款，旋於91年1月16日離職，經乙○○多方聯繫，要求簽
    立本票及切結書保證還款後，仍不獲清償，嗣後即置之不理
    ，乙○○始知受騙。
三、案經被害人俊揚公司代表人呂宗儒及乙○○分別訴由台北市
    政府警察局文山第二分局移送臺灣臺北地方法院檢察署檢察
    官偵查起訴。
    理  由
一、訊據被告甲○○矢口否認有犯上揭詐欺或業務侵占等犯行，
    辯稱：我確實有交付如附表所示之貨物給客戶，因為如附表
    所示之客戶並沒有將貨款交給我，所以我才沒有將貨款交給
    俊揚公司，事實上我完全沒有經手如附表所示之金錢，而且
    我並沒有詐欺乙○○的意思，當時是因為取回車子後，貸款
    辦不出來，加上車子又壞掉，就送到修車廠修理，才沒有辦
    法還錢給乙○○云云。
二、經查，被告確實有於89、90年間先後在俊揚公司及晨耀公司
    門市擔任業務銷售人員，且在俊揚公司任職期間，有經手如
    附表所示之貨物，嗣於晨耀公司任職期間，在已經詐欺俊揚
    公司959,978元之貨物及積欠乙○○1,179,985元之債務之情
    形下，仍向晨耀公司負責人乙○○佯稱：因汽車貸款未付，
    車輛將遭低價拍賣，倘乙○○願借款241,012元，償還其貸
    款，其一旦取回車輛，將立即出售，用以償還乙○○云云，
    致乙○○不疑有他而陷於錯誤，匯款241,012元至德意志銀
    行為甲○○償還貸款之事實，為被告所是認，且有證人即俊
    揚公司負責人呂宗儒及證人即晨耀公司負責人乙○○證述明
    確，並有俊揚公司估價單17張、出貨單10張（見臺北地檢署
    90年度偵字第13644號偵查卷第21至35頁）及被告於91年1月
    8日所簽發、面額241,012元之本票及切結書各一紙（見臺北
    地檢署91年度偵字第20654號卷第19、20頁）在卷可稽。
三、證人呂宗儒於原審93年10月21日審理時證稱：被告曾經在俊
    揚公司任職，在門市部門負責銷售電腦硬體、零組件及周邊
    設備等，貨物如果賣出去的話，應該在出貨的時候，就要馬
    上收到錢，如附表所示之貨物是被告賣出去的，因為估價單
    上面的筆跡是被告的筆跡，而且我們也跟被告確認過了，應
    該由被告負責送貨及收款，但是我們會計開始查帳時，才發
    現款項都沒有收回來，我們就向被告詢問，他說他會收回來
    ，而因為估價單上只有客戶姓名，沒有電話的記載，我們也
    有向被告詢問是否要由公司幫忙處理，但是被告說他會自己
    處理等語（見原審當日審判筆錄），於本院審理時證稱：是
    被告向公司拿貨，但是沒有將貨款收回來，我們在每筆出貨
    單上面都必須要寫客戶明細的資料，客戶的資料根本就沒有
    填載明確，公司要追回，也沒有辦法。被告所述為了公司的
    業績，把貨交給完全不認識的人，然後還想把錢拿回來，實
    在是不符合常情等語，由證人上述證詞可知，如附表所示之
    貨物確實經被告自俊揚公司領出無誤。而公訴人依據估價單
    及出貨單上之記載，於原審聲請傳訊其上所記載之客戶張又
    薇及蔣明育到庭，證人張又薇於原審94年5月12日證稱：我
    沒有看過被告，也從來沒有買過電腦等語（見原審當日審判
    筆錄），雖被告表示其所指之張又薇之年紀較到庭作證之張
    又薇稍長云云，惟查，全國名為張又薇者僅有1人，此有法
    務部戶役政連結作業1紙在卷可稽，足見被告並未將貨物出
    售、交付予張又薇之事實甚明。另證人蔣明育則於原審94年
    5月12日證稱：於八十九年間，我在俊揚公司之工程部任職
    ，臺北地檢署90年度偵字第13644號偵查卷第34頁所示出貨
    單上之簽名是我簽的沒有錯，那是因為由工程部將其上所記
    載之零組件拿到工程部裝機，所以才會先簽名，裝機之後工
    程部會將電腦交回門市，或由客戶至工程部取件，但是無論
    如何結帳一定是要在門市結帳的等語（見同上審判筆錄），
    是以證人蔣明育雖在出貨單之客戶欄簽章，但其僅係因擔任
    俊揚公司工程部人員，為收取、組裝零件而為簽收，其並非
    收受該等貨物之客戶甚明。則如附表所示之貨物之出貨單上
    ，客戶簽收欄均係空白，有出貨單10張在卷可稽（見臺北地
    檢署90年度偵字第13644號偵查卷第27頁至35頁）自難認各
    該出貨單上所示之客戶曾自被告處收受如附表所示之貨物。
    且各該估價單及出貨單上，除客戶之姓名外，對於客戶之電
    話、住址等詳細資料均付之闕如，亦無客戶簽收取貨之證明
    ，而被告本人對於客戶究為何人亦不復記憶，由此推知，被
    告並未實際交付該等貨物予各該客戶，顯見估價單上之客戶
    名稱、品名、數量、均屬虛捏，均為被告從事業務之人明知
    為不實之事項在其業務所掌管之估價單為不實登載，並於虛
    偽登載之趙令德、楊俊得客戶名稱部分自行支付部分款項，
    使俊揚公司誤信確有客戶買受貨物，被告顯係以上述方法為
    詐術，向俊揚公司騙取如附表所示之貨物甚明。
四、又證人乙○○於原審94 年9月15日審理時證稱：被告在90年
    11月6日至91年1月16日任職於晨耀公司，在門市擔任產品銷
    售業務工作，而被告在未進入我們公司以前，是我們公司的
    客戶，有向我們公司訂購貨物，因為沒有錢償還貨款約1,17
    9,985元，才進入我們公司上班，再逐月由其薪資扣款抵償
    ，被告於90年11月左右，在晨耀公司的辦公室內，向我表示
    他的車子被銀行扣走了，車子的價值遠超過他未付的價值，
    所以請我借款給他還車貸給銀行，待其車子贖回後，他會將
    車子賣掉，將錢還給我云云，因為被告在我們公司任職期間
    還算愉快，而且我想只是幫被告代墊幾天而已，所以就相信
    他的說法，借給被告241,012元，過了一個禮拜後，我有詢
    問被告賣車的情形，被告表示車子壞掉了，要拿去修理，沒
    有辦法賣掉云云，之後就沒有下文了等語（見原審當日審判
    筆錄），於本院審理時證稱：從一開始到現在，當初約定是
    要每個月要繳1萬元的利息，但是他根本就沒有還，我也希
    望他能夠分期付款還我等語，被告雖辯稱：其將該車贖回後
    ，至各大銀行辦理汽車貸款，惟並無銀行願意核貸，故無法
    償還，並非蓄意詐欺云云。惟被告於向證人乙○○借款之初
    ，係稱：於贖回車輛後將轉賣，再將賣出之車款用以償還云
    云，而非以轉貸為由借款，則其說詞已有不一，且被告於檢
    察官偵訊時亦供承：向乙○○借款時，就想說先將車子贖回
    再說，當時認為若無法辦理貸款還錢，也不想賣車子，對乙
    ○○說要賣車還款，只是要借款的說詞而已，而在車子贖回
    後，並沒有馬上出售，我也還不想還錢，車子就繼續開，債
    務能拖就拖等語（見臺北地檢署91年度偵字第20654號卷第
    151頁），足證被告並無賣車還款之意，竟向乙○○誆稱其
    欲賣車還款，使乙○○陷於錯誤交付款項與伊，顯見被告主
    觀上具有詐欺之意圖甚明。
五、綜上所述，顯見被告上開所辯均屬圖卸刑責之詞，應均不足
    採，其上揭詐欺罪證明確，洵堪認定。
六、核被告所為，係犯刑法第339條第1項之詐欺取財罪、同法第
    216條、第215條行使業務登載不實文書罪。其先前之業務登
    載不實文書罪為其後之行使行為所吸收，不另論罪。被告以
    行使業務登載不實文書向俊揚公司詐欺財物部分，檢察官以
    犯刑法第336條第2項業務侵占罪起訴，尚有未洽，因基本事
    實相同，此部分起訴法條應予變更。被告先後多次所犯詐欺
    取財罪及行使業務登載不實文書罪，犯罪構成要件均各相同
    ，時間緊接，顯均係基於概括之犯意，均為連續犯，應各論
    以一罪，並加重其刑。所犯上開二罪間有方法結果之牽連關
    係，應從較重之詐欺取財罪處斷。有關被告所犯刑法第216
    條行使業務登載不實文書之罪部分，檢察官雖漏未起訴，因
    與起訴書所載之事實具有牽連犯之裁判上一罪關係，依法應
    併予審判。原審認被告對俊揚公司詐欺財物係犯刑法第336
    條第2項之業務侵占罪並與另外對乙○○所犯詐欺取財罪分
    論併罰，依上述所述，尚有未合。被告上訴意旨矢口否認犯
    罪，固無可取，但原判決既有上揭可議之處，自仍應由本院
    將原判決關於業務侵占、詐欺取財暨定執行刑部分予以撤銷
    改判，審酌被告犯罪之動機、目的、手段，及犯罪後迄今已
    逾3年，僅償還告訴人俊揚公司2萬元及告訴人乙○○9萬餘
    元，業據告訴人俊揚公司代表人呂宗儒及乙○○於原審94年
    9月15日審理時陳述明確（見原審當日審判筆錄），及其犯
    後態度等一切情狀，量處如主文第2項所示之刑，以示懲儆
    。
據上論斷，應依刑事訴訟法第369條第1項前段、第364條、第299
條第1項前段、第300條，刑法第56條、第339條第1項、第216條
、第215條、第55條，罰金罰鍰提高標準條例第一條前段，判決
如主文。
本案經檢察官張啟彬到庭執行職務。
中　　華　　民　　國　　94　　年　　12　　月　　13　　日
　　　　　　　　　刑事第六庭審判長法　官　許國宏
                                  法　官　吳啟民
                          　　　　法　官  楊貴志
以上正本證明與原本無異。
不得上訴。
                                  書記官  林蓓瑜
中　　華　　民　　國　　94　　年　　12　　月　　15　　日
附表：
  ┌──┬────┬────┬─────────┬─────┐
  │編號│犯罪時間│虛偽登載│  詐 欺 之 貨 物  │所詐欺貨物│
  │    │        │不實之客│                  │之價額    │
  │    │        │戶名稱  │                  │          │
  ├──┼────┼────┼─────────┼─────┤
  │ 1  │89/05/25│張又薇  │被告詐欺俊揚公司之│27,500元  │
  │    │        │        │貨物（見臺北地檢署│          │
  │    │        │        │90年偵字第13644號 │          │
  │    │        │        │卷第26頁估價單所載│          │
  │    │        │        │）                │          │
  ├──┼────┼────┼─────────┼─────┤
  │ 2  │89/06/01│楊智為  │被告詐欺俊揚公司之│25,000元  │
  │    │        │        │貨物（見同上卷第25│          │
  │    │        │        │頁估價單所載）    │          │
  ├──┼────┼────┼─────────┼─────┤
  │ 3  │89/06/04│吳宗憲  │被告詐欺俊揚公司之│459,726元 │
  │    │        │        │貨物（見同上卷第21│          │
  │    │        │        │頁估價單所載）    │          │
  ├──┼────┼────┼─────────┼─────┤
  │ 4  │89/06/13│許德智  │被告詐欺俊揚公司之│103,250元 │
  │    │        │        │貨物（見同上卷第26│          │
  │    │        │        │頁估價單所載）    │          │
  ├──┼────┼────┼─────────┼─────┤
  │ 5  │89/06/14│趙令德  │被告詐欺俊揚公司之│55,500元（│
  │    │        │        │貨物（見同上卷第25│據左列估價│
  │    │        │        │頁估價單所載）    │單之記載，│
  │    │        │        │                  │趙令德名義│
  │    │        │        │                  │係購買價值│
  │    │        │        │                  │443,000元 │
  │    │        │        │                  │之貨物，惟│
  │    │        │        │                  │已由被告交│
  │    │        │        │                  │付俊揚公司│
  │    │        │        │                  │387,500元 │
  │    │        │        │                  │之貨款，故│
  │    │        │        │                  │被告係詐欺│
  │    │        │        │                  │其餘價值55│
  │    │        │        │                  │,500元之貨│
  │    │        │        │                  │物）      │
  ├──┼────┼────┼─────────┼─────┤
  │ 6  │89/07/01│張愛群  │被告詐欺俊揚公司之│32,090元  │
  │    │        │        │貨物（見同上卷第32│          │
  │    │        │        │頁出貨單、估價單所│          │
  │    │        │        │載）              │          │
  ├──┼────┼────┼─────────┼─────┤
  │ 7  │89/07/02│楊俊得  │被告詐欺俊揚公司之│37,500元（│
  │    │        │        │貨物（見同上卷第30│依左列估價│
  │    │        │        │頁出貨單、估價單所│單之記載，│
  │    │        │        │載）              │楊俊得名義│
  │    │        │        │                  │係購買價值│
  │    │        │        │                  │38,500元之│
  │    │        │        │                  │貨物，惟已│
  │    │        │        │                  │由被告交付│
  │    │        │        │                  │1,000元之 │
  │    │        │        │                  │貨款予俊揚│
  │    │        │        │                  │公司，故被│
  │    │        │        │                  │告係詐欺其│
  │    │        │        │                  │餘價值37,5│
  │    │        │        │                  │00元之貨物│
  │    │        │        │                  │）        │
  ├──┼────┼────┼─────────┼─────┤
  │ 8  │89/07/06│蔡俊明  │被告詐欺俊揚公司之│  10,500元│
  │    │        │        │貨物（見同上卷27頁│          │
  │    │        │        │出貨單、估價單所載│          │
  │    │        │        │）                │          │
  ├──┼────┼────┼─────────┼─────┤
  │ 9  │89/07/06│林宇傑  │被告詐欺俊揚公司之│  49,000元│
  │    │        │        │貨物（見同上卷第29│          │
  │    │        │        │頁出貨單、估價單所│          │
  │    │        │        │載）              │          │
  ├──┼────┼────┼─────────┼─────┤
  │ 10 │89/07/06│吳宗堡  │被告詐欺俊揚公司之│  27,162元│
  │    │        │        │貨物（見同上卷第31│          │
  │    │        │        │頁出貨單、估價單所│          │
  │    │        │        │載）              │          │
  ├──┼────┼────┼─────────┼─────┤
  │ 11 │89/07/07│李小梅  │被告詐欺俊揚公司之│  30,000元│
  │    │        │        │貨物（見同上卷第28│          │
  │    │        │        │頁出貨單、估價單所│          │
  │    │        │        │載）              │          │
  ├──┼────┼────┼─────────┼─────┤
  │ 12 │89/07/07│章正中  │被告詐欺俊揚公司之│  25,500元│
  │    │        │        │貨物（見同上卷第35│          │
  │    │        │        │頁出貨單、估價單所│          │
  │    │        │        │載）              │          │
  ├──┼────┼────┼─────────┼─────┤
  │ 13 │89/07/07│飛揚公司│被告詐欺俊揚公司之│  48,500元│
  │    │        │        │貨物（見同上卷第14│          │
  │    │        │        │頁出貨單、估價單所│          │
  │    │        │        │載）              │          │
  ├──┼────┼────┼─────────┼─────┤
  │ 14 │89/07/11│陳靜儀  │被告詐欺俊揚公司之│  28,750元│
  │    │        │        │貨物（見同上卷第33│          │
  │    │        │        │頁出貨單所載）    │          │
  └──┴────┴────┴─────────┴─────┘
附錄本案論罪科刑法條全文：
中華民國刑法第339條
意圖為自己或第三人不法之所有，以詐術使人將本人或第三人之
物交付者，處五年以下有期徒刑、拘役或科或併科一千元以下罰
金。
以前項方法得財產上不法之利益或使第三人得之者，亦同。
前二項之未遂犯罰之。
中華民國刑法第215條
從事業務之人，明知為不實之事項，而登載於其業務上作成之文
書，足以生損害於公眾或他人者，處三年以下有期徒刑、拘役或
五百元以下罰金。
中華民國刑法第216條
行使第二百十條至第二百十五條之文書者，依偽造、變造文書或
登載不實事項或使登載不實事項之規定處斷。
